臺灣高雄地方法院民事判決　九十一年度重訴字第四七七號
　　原　　　告　　臺灣一川金屬建材股份有限公司
　　法定代理人　　丁○○
　　訴訟代理人　　蔡東賢律師
　　　　　　　　　吳文淑律師
　　複　代理人　　馮基源律師
　　　　　　　　　戴仲懋律師
　　被　　　告　　慈強營造股份有限公司
　　法定代理人　　甲○○
　　訴訟代理人　　陳君聖律師
右當事人間給付工程款事件，經本院於民國九十三年八月二十四日言詞辯論終結，判
決如下：
    主      文
被告應給付原告新臺幣佰玖拾萬陸仟貳佰柒拾玖元及自民國八十九年十一月二十日
起至清償日止，按週年利率百分之五計算之利息。
原告其餘之訴駁回。
訴訟費用由被告負擔百分之六十五，餘由原告負擔。
本判決於原告以新臺幣壹佰拾萬元供擔保後得假執行，但被告如以新臺幣佰玖拾
萬陸仟貳佰柒拾玖元供擔保後得免為假執行。
原告其餘假執行之聲請駁回。
    事實及理由
一、原告主張：兩造前於民國八十七年四月一日就「考試院暨考選部綜合行政大樓新
    建工程」之建築工程簽訂承建合約書，並約定系爭工程總價為新臺幣（下同）一
    千九百零四萬七千六百一十九元，後兩造於八十八年十月十一日乃追加部分施工
    項目，並協議以二千零七十五萬元之總價承攬，復於同月二十七日再協議伊僅須
    施作單元系統石材帷幕、勞工安衛、風雨測試、庇水板安裝、氣密窗安裝等工程
    ，並將工程總價減為一千四百三十一萬二千九百五十一元，而伊業於合約期限內
    如期完工，惟被告尚積欠六百一十五萬零五百元之工程款未付，經伊於八十九年
    十一月十八日發函催告被告給付，並經被告於同月十九日收悉，惟其迄今仍置之
    不理，為此乃依兩造之承攬契約，訴請被告應給付六百一十五萬零五百元及自八
    十九年十一月二十日起至清償日止按週年利率百分之五計算之利息，並願供擔保
    請准為假執行之宣告。
二、被告則以伊與原告所訂上開承攬契約原約定就合約工程明細表上之項目及數量實
    作實算，嗣伊為求工程項目統一作業並督促原告施工進度，乃於八十八年十月十
    一日與原告協議增加工程項目，並約定以二千零七十五元之總價承攬，惟因原告
    財務狀況不佳而與下包廠商發生糾紛致施工進度延宕，兩造遂於同月二十七日再
    協議原告僅施作「單元系統石材帷幕牆」乙項，其單價為每平方公尺五千五百八
    十元，並約定由原告提供台度石材施工（濕式加強）及鷹架，施工總價即依原告
    之施工數量實作實算後加計百分之二之勞工安全衛生費用及百分之五之稅款計算
    ，而風雨測試費及顧問費則均包含於總價之內，而原告實際施作之單元系統石材
    帷幕牆面積計為一千七百二十一點零五四八平方公尺，其可請求之工程款項計為
    一千零六十五萬七千三百五十四元（單元系統石材帷幕牆部分一千零二十七萬五
    千七百三十元、氣密窗安裝費用九千四百五十元、補貼風雨測試費用十五萬元、
    庇水板安裝十九萬九千五百元、風雨試驗一次鐵件二萬二千六百七十四元），惟
    伊業已支付工程費用八百七十二萬元，且於系爭工程中曾為原告代墊九十六萬九
    千三百五十元（鋁板沖孔彎曲加工費用三萬零五百五十五元、鷹架防塵網十八萬
    二千七百九十五元、原Ａ７８Ｌ１及Ａ７８Ｒ１單元之拆除、組裝費用十二萬六
    千元、監督付款予訴外人仁鈺公司三十一萬五千元、因原告指示錯誤致修改第一
    次鐵件切割及焊接費用三十一萬五千元），經扣除上開款項後，原告僅得再向伊
    請求九十六萬八千零四元，故本件原告之請求尚屬無據，爰聲明求為判決駁回原
    告之訴及假執行之聲請，如受不利之判決，並願供擔保請准免為假執行之宣告。
三、本件原告主張兩造前於上開時日就「考試院暨考選部綜合行政大樓新建工程」之
    建築工程簽訂承建合約書，雙方原約定工程總價為一千九百零四萬七千六百一十
    九元，嗣經兩造協議追加部分施工項目而以二千零七十五萬元之總價承攬，其後
    再協議其僅負責單元系統石材帷幕、勞工安衛、風雨測試、庇水板安裝、氣密窗
    安裝等工程，並將工程總價減為一千四百三十一萬二千九百五十一元，而被告就
    此業已支付八百七十二萬零七百三十元，嗣原告則於八十九年十一月十八日發函
    催告被告給付尾款，被告並即於同月十九日收悉等情，業經其提出與所述相符之
    合約書、工程明細表、修正合約書、協議書、應收帳款明細、存證信函等件為證
    ，而被告對此亦不爭執，自堪信其此部分之主張為真實，惟被告則另以前揭情詞
    置辯。經查：
  (一)系爭承攬契約於協議後係以總價承攬或實作實算計算？
      原告固主張兩造所訂系爭合約係屬總價承攬之性質云云，惟查，兩造於八十七
      年四月一日所簽訂之原承攬契約係就工程項目各別議定其單價，而原告可得請
      領之承攬報酬則以其實際施作之項目及數量計算總價，後兩造於追加部分施工
      項目時雖另協議以二千零七十五萬元（含稅）之總價承包，惟其等於八十八年
      十月二十七日再次協議時則約定原告僅須施作原合約之第七項「單元系統石材
      帷幕牆」部分之工程（單價為每平方公尺五千五百八十元，數量共二千三百九
      十五平方公尺，共計一千三百三十六萬四千一百元），其中並包括台度石材施
      工一百六十四點六公尺及提供鷹架並負責拆搭，且須就其未施作部分提出保固
      書，工程總價則以前開一千三百三十六萬四千一百元加百分之二之勞工安全費
      用後，再加計百分之五之營業稅即一千四百三十一萬二千九百五十一元計算，
      嗣兩造復於同年十一月十日簽署「單元系統石材帷幕牆－施工界面補充條款」
      ，雙方約定單元系統石材帷幕牆面積之計算以原告施作完成面為準（門、窗除
      外），並於八十九年五月二十一日工務會議中共同決議原告應於同年五月二十
      四日前提出每一單元實作數量表及計算式，而兩造應於同年五月二十五日前確
      認合約數量，並依工程合約辦理付款及出具保固書事宜等情，此有兩造俱不爭
      執之合約書、工程明細表、協議書、單元系統石材帷幕牆－施工界面補充條款
      、工務會議紀錄等件附卷可稽，是兩造於八十八年十月二十七日雖已合意將工
      程項目減縮為僅原合約書工程明細表中所載第七項之「單元系統石材帷幕牆」
      部分，且工程總價並先依該項目全部面積均施工完畢予以估算，惟雙方最後既
      已再行協議實際總價額仍須迨原告提出實作數量及計算式，並經兩造共同確認
      無誤後始由被告予以辦理付款，則兩造就原告施作可得領取之工程款，自已變
      更為以實作實算之方式而為計價，否則若仍係採總價承攬之方式，雙方自無須
      確認原告實際施作數量及計算式之必要，故兩造間就系爭承攬契約最後係採實
      作實算之方式計算報酬應堪認定。
  (二)原告施作完畢而得請求之金額為何？
      系爭工程由原告實際施作之單元系統石材帷幕牆之面積經本院囑託臺北市建築
      師公會進行鑑定結果，其認一樓窗台下緣線以上之單元系統石材帷幕牆施作面
      積乃為二千一百六十一點五五七三平方公尺，此有該會九十二年十二月九日九
      二（十三）鑑字第九０九號鑑定報告書附卷可稽，而上開鑑定業經該會於九十
      二年六月三日及二十三日分別通知兩造至現場會勘及召開協商會議，並於同年
      十月二十日通知兩造至現場測量面積，且由兩造分別提供面積計算式以為測量
      標準，此有會勘記錄表、會議協商記錄表、相片、面積計算式等件附於上開鑑
      定報告可資佐證，是上開鑑定既經會同兩造到場會勘協商及測量，且依其內容
      記載亦屬詳細確實，上開鑑定結論自屬客觀可採，而被告就此結論究有何錯誤
      或如何測量失誤之處並未舉證以實其說，所辯該鑑定並未經實際測量云云即屬
      無據。今系爭工程依前述既係採實作實算之方式以計算原告之承攬報酬，而原
      告就單元系統石材帷幕牆所實際施作之面積乃為二千一百六十一點五五七三平
      方公尺，則其就此施作部分自得請求一千二百六十六萬四千五百六十四元（
      2161.5573×5880× (1＋5﹪)＝00000000，含稅）；又兩造業已協議勞工安全
      衛生費用為單元系統石材帷幕牆施工總價之百分之二，而本件原告安裝氣密窗
      之工資九千四百五十元、風雨測試一次鐵件二萬二千六百七十四元及庇水板二
      萬四千八百二十五元等費用尚不包含於上開石材帷幕牆之計價範圍內而應由被
      告負擔，另被告並已承諾補貼風雨測試費用十五萬元（以上均含稅）乙節，此
      有工程明細表、協議書等件附卷可證，且為被告所不爭執，是原告業已施作完
      畢而得請求之金額總計應為一千三百一十二萬四千八百零四元（00000000＋
      253291＋9450＋22674＋24825＋150000＝00000000，含稅）。
  (三)被告代墊之費用是否得請求原告償還？
    １、鷹架部分：
        兩造於八十八年十月二十七日協議時乃約定原告應負責提供鷹架，或由被告
        僱工支援後再自工程款中扣除，嗣原告並未依約提供鷹架，而由被告委請訴
        外人國暐有限公司承作，被告於此計支出十八萬二千七百九十五元乙節，此
        有協議書、工程估驗計價單、統一發票、支付憑證、支票影本等件在卷足憑
        ，並經證人乙○、簡鳳枝到庭證述在卷，是被告此部分所支出之費用自得於
        報酬中予以扣除。
    ２、訴外人仁鈺企業股份有限公司（下稱仁鈺公司）代施工部分：
        原告與訴外人仁鈺公司於八十九年二月二十四日乃簽訂協調同意書，雙方約
        定訴外人仁鈺公司代原告施工之費用應由原告於單元安裝完成後支付三十萬
        元（未稅），而原告並同意由被告直接匯款予訴外人仁鈺公司，後被告亦已
        依約支付三十一萬五千元（含稅）等情，此有工程備忘錄、協調同意書、統
        一發票、支票等件附卷可證，且經證人丙○○具結證述在卷，是本件原告既
        已同意由被告將總報酬中之三十一萬五千元直接匯予訴外人仁鈺公司以代給
        付，則原告自已喪失此部分之承攬報酬請求權，被告就此自得主張於總價中
        扣除。
    ３、單元系統石材帷幕牆鋁板沖孔彎曲加工、重新組裝、修改第一次鐵件及焊接
        部分：
        按「民法第四百九十三條規定：『工作有瑕疵者，定作人得定相當之期限，
        請求承攬人修補之。承攬人不於前項期限內修補者，定作人得自行修補，並
        得向承攬人請求償還修補必要之費用。如修補所需費用過鉅者承攬人得拒絕
        修補。前項規定，不適用之。』所謂定作人得自行修補，係以承攬人不於定
        作人所定之期間內修補，或拒絕修補為其要件。良以定作人既願訂定承攬契
        約而將其工作委由承攬人承製，顯見對於工作瑕疵之補完，亦以承攬人有較
        強之修繕能力，能夠以較低廉之成本完成修補，定作人倘未先行定期催告承
        攬人是否修補瑕疵，自不容其逕自決定僱工修補；此不獨就契約係締約雙方
        以最低成本獲取最大收益之經濟目的所必然獲致之結論，且就避免使承攬人
        負擔不必要之高額費用之公平原則而言，自乃不可違背之法則」，最高法院
        八十六年度臺上字第二二九八號著有判決意旨可資參照。本件被告固辯稱其
        就原告漏未施作及施作錯誤之部分，乃另行僱工進行鋁板沖孔彎曲加工、拆
        除Ａ７８Ｌ１、Ａ７８Ｒ１單元並重新組立安裝及修改一次鐵件等工程，共
        計支出四十七萬一千五百五十五元云云，惟被告就上開瑕疵業於驗收受領後
        予以保留，並已定相當期限通知原告進行修補而為其所拒絕等事實並未舉證
        以實其說，則依上開說明，被告既未限期催告原告而為修補，其就此所付之
        施工及修改費用尚不得請求原告償還。
    綜上所述，原告承攬系爭工程之總報酬計為一千三百一十二萬四千八百零四元，
    扣除被告業已支付之款項八百七十二萬零七百三十元及被告代墊之費用四十九萬
    七千七百九十五元後，被告尚積欠三百九十萬六千二百七十九元未付。從而，原
    告依兩造承攬契約請求被告應給付三百九十萬六千二百七十九元及其遲延利息為
    有理由，其逾此範圍外之請求則屬無據而應予駁回。
四、兩造均陳明願供擔保，聲請宣告假執行或免為假執行，經核原告勝訴部份，合於
    法律規定，爰分別酌定相當之擔保金額宣告之；至原告敗訴部分，其假執行之聲
    請已失所附，自應予駁回。
五、本件為判決基礎之法律關係已臻明確，兩造其餘攻擊防禦方法核與判決結果不生
    影響，毋庸一一論列，併此敘明。
六、據上論結，本件原告之訴為一部有理由、一部無理由，合依民事訴訟法第七十九
    條、第三百九十條第二項、第三百九十二條第二項，判決如主文。
中　　　華　　　民　　　國　　九十三　　年　　　九　　　月　　二十一　　日
                                  民事第五庭
~B審判長法官  黃  宏  欽
~B法      官  秦  慧  君
~B法　　　官　謝  雨  真
正本係照原本作成。
如不服本判決，應於送達後廿日內，向本院提出上訴狀並表明上訴理由，如於本判決
宣示後送達前提起上訴者，應於判決送達後十日內補提上訴理由書（須附繕本）。
中　　　華　　　民　　　國　　九十三　　年　　　九　　　月　　二十一　　日
~B法院書記官　洪  育  祺
